臺灣臺北地方法院刑事判決　　　　　　 99年度交易字第411號
公　訴　人　臺灣臺北地方法院檢察署檢察官
被　　　告　呂仁揚
上列被告因過失傷害案件，經檢察官提起公訴（99年度調偵字第
392 號），本院判決如下：
    主  文
呂仁揚因過失傷害人，處有期徒刑參月，如易科罰金，以新臺幣
壹仟元折算壹日。
    事  實
一、呂仁揚於民國98年6 月20日凌晨0 時許，駕駛車牌號碼1152
    -MR 號自小客車沿臺北市○○○路由南往北方向行駛，欲由
    建國北路2 段向西左轉錦州街，本應注意汽車行駛至交岔路
    口，其左轉彎時，應距交岔路口30公尺前顯示方向燈或手勢
    ，並應換入內側車道，而依當時天候晴、夜間有照明、柏油
    路面乾燥、無缺陷、無障礙物、視距良好等情形，並無不能
    注意之情事，竟疏未注意，遲至建國北路2 段與錦州街交岔
    口前約15公尺處方顯示左轉方向燈，又未換入內側第一車道
    ，而仍行駛在中間第二車道上即逕自貿然左轉，然同向左後
    方適有林成鑫騎乘車牌號碼YIF-430 號之普通重型機車亦疏
    未注意內側車道為禁行機車道而仍行駛在內側車道近車道分
    隔線附近，見狀隨即緊急煞車，但仍無法煞停，而以其右前
    車身碰撞正停等錦州街上紅燈之呂仁揚前揭自小客車左後輪
    上方油門葉子板附近，林成鑫上半身因碰撞力道過猛向前撞
    擊機車車頭後倒地，致受有胸壁挫傷及右上臂挫傷之傷害；
    呂仁揚於肇事後，於據報前往現場處理之臺北市政府警察局
    中山分局交通分隊員警杜敬仁、彭恩良等有偵查權之公務員
    尚不知肇事者前，即自首坦承其為車禍當事者而不逃避裁判
    ，林成鑫則及時送醫治療，後於98年10月31日對呂仁揚提出
    過失傷害告訴，始查知上情。
二、案經林成鑫訴由臺北市政府警察局中山分局報請臺灣臺北地
    方法院檢察署檢察官偵查起訴。
    理  由
壹、證據能力：
一、被告呂仁揚於交通事故談話紀錄表中之供述：
    被告於本院審理中反覆爭執其於本件車禍事故發生後接受處
    理員警杜敬仁詢問之卷附交通事故談話紀錄表（見偵字卷第
    22頁）中關於「我車由建國北路第二車道行駛... 」之詞，
    係因員警不能接受其說法，才依員警所述作更正，並非實情
    ；而查證人杜敬仁雖到庭證述確有此事（見本院卷第58頁審
    判筆錄），然核該談話紀錄表（筆錄）所載被告陳述，稽其
    性質，乃被告之警詢供述，被告於該次接受員警詢問時，是
    否因員警之質疑而更改說詞？更改前、後之說詞究係何者為
    真？均係被告供述是否屬實之證據證明力問題，本案既查無
    任何被告該次供述非出於任意之跡象證據，本院復已勘驗調
    得之錄音光碟確認被告該次供述之完整內容（見本院卷第84
    、85頁勘驗筆錄），被告又不爭執該勘驗筆錄之證據能力（
    見本院卷第97頁審判筆錄），參酌刑事訴訟法第156 條自白
    任意性規定之法理，自應認卷附本院勘驗筆錄所載被告之該
    次警詢供述具有證據能力。
二、告訴人即被害人林成鑫之警詢證詞：
  (一)按被告以外之人於審判外之言詞或書面陳述，除法律有規定
    者外，不得作為證據，刑事訴訟法第159 條第1 項固定有明
    文。惟被告以外之人於審判外之陳述，雖不符同法第159 條
    之1 至之4 之規定，而經當事人於審判程序同意作為證據，
    法院審酌該言詞陳述或書面陳述作成時之情況，認為適當者
    ，亦得為證據。又當事人、代理人或辯護人於法院調查證據
    時，知有第159 條第1 項不得為證據之情形，而未於言詞辯
    論終結前聲明異議者，視為有前項之同意，同法第159 條之
    5 亦定有明文。立法意旨在於傳聞證據未經當事人之反對詰
    問予以核實，原則上先予排除。惟若當事人已放棄反對詰問
    權，於審判程序中表明同意該等傳聞證據可作為證據；或於
    言詞辯論終結前未聲明異議，基於尊重當事人對傳聞證據之
    處分權，及證據資料愈豐富，愈有助於真實發見之理念，且
    強化言詞辯論主義，使訴訟程序得以順暢進行，上開傳聞證
    據亦均具有證據能力。
  (二)查本件告訴人即被害人林成鑫曾於警詢中為陳述，其性質雖
    屬傳聞證據，然其所為之警詢筆錄內容，經本院於審理程序
    中予以提示並告以要旨，且各經檢察官、被告表示意見，其
    等已知上述證詞乃傳聞證據，且均表示對該證據之調查沒有
    意見，而未於言詞辯論終結前對該證據之證據能力聲明異議
    （見本院卷第97頁筆錄），本院審酌上開警詢筆錄作成時，
    核無違法取證或其他瑕疵，認為以之作為本案之證據亦屬適
    當，依據上開規定，該警詢證詞自有證據能力。
三、證人林成鑫於偵訊中未經具結之證詞：
  (一)按證人、鑑定人依法應具結而未具結者，其證言或鑑定意見
    ，不得作為證據，刑事訴訟法第158 條之3 定有明文，其立
    法理由乃在擔保該證言或鑑定意見，係據實陳述或公正誠實
    之可信性，故未依法具結者，依「證據絕對排除法則」（上
    開法文並無「除法律有規定者外」之例外規定），當然無證
    據能力，而不得作為證據，此與同法第159 條以下之傳聞法
    則主要在落實被告反對詰問權之行使，保障其訴訟上之防禦
    權，並符合直接審理與言詞審理原則之情形，相異其趣，故
    即便當事人於審判程序中同意作為證據，或有同法第159 條
    之5 第2 項「視為有前項之同意」之情形，該等未依法具結
    之證言，均不因此取得證據能力（最高法院96年度台上字第
    2098、910 號、98年度台上字第1790、935 號等判決意旨參
    照）。且按被害人乃被告以外之人，本質上屬於證人，其陳
    述被害經過，亦應依人證之法定偵查、審判程序具結，方得
    作為證據，最高法院93年台上字第6578號著有判例可茲為憑
    ，是以，就被害人陳述被害經過而言，刑事訴訟法並不存在
    所謂「被害人陳述」之法定證據方法，一律「應」依其證人
    之本質踐行具結等法定調查程序，所得供述方具有證據能力
    ，縱使非以證人身分傳訊被害人到庭，就其陳述有關被害之
    經過時，亦應令其以證人身分具結作證；如認被害人非以證
    人身分所為未經具結之被害陳述，一旦符合容許傳聞證據之
    例外，即有證據能力，一則，已然混淆令證人具結之規定及
    傳聞法則在訴訟法上本質之差異，二則，勢將架空上開判例
    及刑事訴訟法第158 條之3 所欲透過具結擔保司法權作用正
    確行使之本旨。再按告訴人係向司法警察機關或偵查機關申
    告犯罪事實而要求訴追之人，其於我國刑事訴訟法中，並非
    法定列舉之獨立證據方法，若以告訴人所陳親身經歷之被害
    經過，作為認定犯罪事實之依據時，乃居於證人之地位，亦
    即其證據方法為證人，必須踐行有關證人之證據調查程序，
    除非其有依法不得令其具結之情形，否則均應命其具結，若
    依法應具結而未具結時，該告訴人有關被害事實之陳述，自
    無證據能力；且證人（含被害人、告訴人、告發人等）應命
    具結，此於92年1 月14日修正通過、同年9 月1 日施行前、
    後之刑事訴訟法第186 條均有相同之規定，故證人於偵查中
    或審判中作證，除在法律上有得以拒絕作證或不得令其具結
    之情形以外，不論依修正前、後之刑事訴訟法規定，均應依
    法具結，若依法應具結而未具結者，其證言即欠缺法定要件
    ，自不能認為具有證據能力（最高法院99年度台上字第2135
    、3273號、98年度台上字第7783、7567號判決意旨參照，當
    亦係承上判例意旨所為之當然解釋）。
  (二)查本件證人林成鑫於檢察官偵訊中所為關於本件車禍發生經
    過之供述，性質應屬證人之證言無疑，依據上開說明，自應
    依法令其具結，尚不因檢察官係以告訴人身分傳訊其到庭而
    有不同，然檢察官在該次偵訊中，未令其以證人身分具結作
    證（見偵字卷第39頁筆錄），且查無得拒絕作證或不得令其
    具結之情，揆諸前揭最高法院判例及判決意旨之說明，林成
    鑫該次未經具結之偵訊供述，自無證據能力。
四、證人彭恩良於偵訊中業經具結之證詞：
  (一)再按被告以外之人於偵查中向檢察官所為陳述，除顯有不可
    信之情況者外，得為證據，同法第159 條之1 第2 項定有明
    文。偵查中對被告以外之人（包括證人、鑑定人、告訴人、
    被害人及共同被告等）所為之偵查筆錄，或被告以外之人向
    檢察官所提之書面陳述，性質上均屬傳聞證據。惟現階段刑
    事訴訟法規定檢察官代表國家偵查犯罪、實施公訴，依法其
    有訊問被告、證人及鑑定人之權，證人、鑑定人且須具結，
    而實務運作時，檢察官偵查中向被告以外之人所取得之陳述
    ，原則上均能遵守法律規定，不致違法取供，其可信度極高
    ，職是，被告以外之人前於偵查中已具結而為證述，除反對
    該項供述得具有證據能力之一方，已釋明「顯有不可信之情
    況」之理由外，應認該證人於偵查中之陳述具有證據能力。
  (二)查本件證人即到場處理車禍之員警彭恩良於檢察官偵查中所
    為業經具結之證詞，被告並未反對該證詞之證據能力（見本
    院卷第97頁審判筆錄），更無釋明上開證述有何顯不可信之
    情況，依上說明，其於偵查中之具結證言自有證據能力。
五、道路交通事故現場圖、現場照片等：
    查道路交通事故現場圖、道路交通事故調查報告表（指關於
    車禍發生時間、地點、死傷人數、天候、光線、速限、路況
    等客觀事實之記載之部分）、臺北市政府警察局交通警察大
    隊道路交通事故初步分析研判表、臺北市車輛行車事故鑑定
    委員會鑑定意見書、臺北市車輛行車事故鑑定覆議委員會鑑
    定覆議意見書、診斷證明書等文書（詳下述及者），均係各
    該人員實際勘測、檢驗及鑑定（覆議）之紀錄文書，並無證
    據證明有何虛偽不實或明顯瑕疵等顯不可信之情況存在（關
    於卷附道路交通事故現場圖曾有增刪、塗改等情形，尚無礙
    於本案事實之認定，詳下述），被告亦未就此等書證之證據
    能力有所爭執（見本院卷第97頁審判筆錄），依刑事訴訟法
    第159 條之4 、之5 等規定，皆有證據能力。至於卷附車禍
    現場或車損照片（含員警拍攝及被告提出者），係以機械方
    式所留存之影像，並非依憑人之記憶再加以轉述而得，非供
    述證據，殊無「傳聞證據排除法則」之適用，且無其他法定
    應排除之事由存在，與本案被告所涉犯行有自然之關連，亦
    有證據能力，均合先敘明。
貳、事實認定：
一、被告雖曾於警詢及本院審理中坦認：其距離停止線約15公尺
    左右打左轉方向燈（見本院卷第85頁勘驗筆錄及第97頁審判
    筆錄），但仍矢口否認有何過失，辯稱：我開在最內側車道
    ，從建國北路2 段左轉錦州街，已經左轉完畢，正在停等紅
    燈，是告訴人機車來撞我，隨後我下車查看，發現告訴人及
    其機車倒在我車旁，我沒有過失，而且當我告訴警察我開在
    最內側車道，警察還不相信，所以我只好在警詢中稱自己開
    在第二車道上（即談話紀錄表所載）云云。
二、經查，證人即告訴人林成鑫於本院審理中證稱：當時我騎在
    中間第二車道，我跟著被告的車子偏左邊，就是左後方車燈
    後方那邊，他也在第二車道，兩車約有2 個半到3 個車身，
    被告到錦州街口突然左轉，沒有打方向燈，我見狀自主反應
    就往左切，我以為被告是要切到內側車道，但其實他是要左
    轉，我當時車速不是很快，往左切同時煞車還是撞到他，我
    機車右側龍頭撞到他左後門的位置，龍頭撞到我胸部，我很
    痛，有把車子放倒，當時意識清楚沒有昏厥等語，核與其警
    詢證詞大致相符（分別見本院卷第61、62頁筆錄、偵字卷第
    6 頁筆錄），證人彭恩良（最先到場處理員警）及杜敬仁（
    接手處理員警）復分別於偵審中具結證稱當天據報前往現場
    測繪現場圖、瞭解狀況及傷者即告訴人已先行送醫等經過甚
    詳，被告亦自承當天確有駕車行經該處與告訴人機車發生車
    禍，並有道路交通事故現場圖、道路交通事故調查報告表（
    一）（二）、現場與車損照片（警攝：見偵字卷第28至33頁
    、被告提出：本院卷第18至20頁）及馬偕紀念醫院（臺北院
    區）乙種診斷證明書等件在卷可稽，是已堪信告訴人林成鑫
    騎車確因此次與被告所駕車輛間之碰撞車禍，受有上開胸壁
    挫傷等傷害。
三、關於本件車禍發生之原因及被告過失所在：
  (一)證人即告訴人林成鑫始終證述被告在左轉前係開在建國北路
    中間（第二）車道上，證人杜敬仁復證實其前往醫院瞭解情
    形時，林成鑫亦如是說；對此：林成鑫係稱其在車禍發生
    前有煞車且向左偏，但仍撞到被告左後門位置（即所謂左後
    輪上方油門葉子板附近），而林成鑫機車之車損部位則係右
    前車殼、右邊把手旁（俗稱龍頭）、右側車身等，此見諸卷
    附車損照片甚明，被告對此亦無意見，是本件車禍兩車之車
    損情形至為明確；卷附現場圖（見偵字卷第20頁，本院另
    調得原卷存查）無疑者，乃林成鑫之機車在建國北路2 段與
    錦州街口之交岔路口中央留下倒地油漬，雖告訴人稱其係把
    機車放倒，但以其所受傷勢除胸壁挫傷外，另有右上臂挫傷
    ，而胸壁挫傷係其機車碰撞被告自小客車後因碰撞力道過猛
    其身前傾撞擊機車龍頭所致，則右上臂挫傷自係林成鑫因過
    於疼痛無力控制機車，人車倒地所致，是依當時客觀情狀觀
    之，雖該兩車於員警到場前業已移動位置，並未定位，但發
    生碰撞之地點當係現場圖上告訴人之機車倒地後留下油漬之
    處之附近；前揭現場圖中，該交叉路口之建國北路2 段（
    往北方向）最內側車道中央留有一條長約兩公尺、起始於垂
    直距離路緣1.5 公尺、終止於垂直距離路緣1.2 公尺之斜向
    煞車痕，依卷附現場照片（見偵字卷第29頁下方），該煞車
    痕部分亦壓在枕木紋行人穿越道線上，雖現場圖上對此煞車
    痕為何車所留下有所塗改（其原因見本院卷第54頁員警彭恩
    良之證詞，依其證詞，乃彭恩良與接手處理之杜敬仁對現場
    圖上A 車與B 車之分別及相關記載有所誤植，並非捏造故為
    不實登載所致），但林成鑫歷次證詞均稱有試圖煞車左偏避
    免碰撞，且依杜敬仁院訊所述該煞車痕寬度應該不是汽車輪
    胎所造成，被告復稱在遭碰撞前並無注意到林成鑫車輛，顯
    見並無發生任何需要被告緊急煞車之情事，則當認該煞車痕
    即係林成鑫試圖左偏避免碰撞時所留下，再結合前揭、
    所述，雖林成鑫遇險時業已試圖向左偏騎，避免與前車即被
    告所駕自小客車發生碰撞，因而緊急煞車留下前揭斜向煞車
    痕，但該次碰撞仍無法避免，方使林成鑫之機車右前側在該
    交岔路口中心處撞擊到被告所駕自小客車之左後輪胎上方附
    近，造成車損人傷之結果。
  (二)承上論述，設若兩車於發生車禍前均在中間第二車道上，被
    告之前車左轉將不會擋住林成鑫之機車前行之去路，林成鑫
    並無切入最內側車道並向左緊急煞車之必要，此一車禍當無
    發生之可能；若被告之前車原在最內側車道上、林成鑫之機
    車原在中間車道上，同上之理，更無可能發生本件車禍；若
    兩車於發生車禍前均在最內側車道上行駛，而依煞車痕所在
    位置，足堪認定林成鑫機車於開始煞車前確實騎在該車道中
    央處，則被告之前車車身在持續左轉過程中，當使本欲前行
    之林成鑫機車前方空間變大、障礙變小，林成鑫當無自認遇
    險而跟著左轉之前車去向朝左煞車以致無法煞停碰撞被告車
    輛左後輪胎上方之可能，況參以證人即副駕駛座上被告友人
    張慈喬於本院審理中所述，當其聽到煞車聲時，被告之車輛
    已經在錦州街（往西方向）上跟著前方車輛停等紅燈（見偵
    字卷第20頁現場圖上其以藍筆所繪製之前車位置及本院卷第
    60頁筆錄），而當時又係凌晨零時許之深夜，應非車水馬龍
    人車聲音吵雜之時，是其聽到煞車聲之際，堪認便係林成鑫
    機車在建國北路2 段最內側車道中央開始煞車之際，然斯時
    林成鑫車頭與被告車尾至少應間隔有10公尺以上（見卷附現
    場圖），林成鑫更無突然煞車向左偏之必要（杜敬仁於本院
    審理中亦稱汽車如果完全在第一車道行駛，車禍是不可能發
    生的，所以當被告一開始說自己開在第一車道時，其才會提
    出質疑，被告也當場同意更正等詞明確，同本院前揭論斷可
    供參照，見本院卷第59頁筆錄），從而，本院認依現場客觀
    事證，已足以排除上開3 種兩車於車禍發生前所處車道之可
    能，佐以被告就其所處車道前後供述不一，林成鑫就被告所
    在車道始終證述一致，林成鑫自身所在車道又有煞車痕之客
    觀事證足以認定，當信本案車禍發生前，被告所駕自小客車
    原在建國北路2 段中間第二車道上，告訴人林成鑫所騎機車
    則在被告後方偏左之第一車道上近車道分隔線處，被告於偵
    審中供稱自己開在內側第一車道上，並非事實，證人張慈喬
    附和被告此部分說詞，但對於林成鑫人車倒地後其下車查看
    之情形為何、被告當時左轉完畢與否等理應親見親聞之各節
    均稱不復記憶，顯見其證詞已受被告供詞影響，無足採信。
  (三)按汽車行駛至交岔路口，其左轉彎時，應距交岔路口30公尺
    前顯示方向燈或手勢，換入內側車道或左轉車道，道路交通
    安全規則第102 條第1 項第5 款前段定有明文。另按機器腳
    踏車行駛之車道，應依標誌或標線之規定行駛，同規則第99
    條第1 項前段亦定有明文。承上論述，被告始終坦認自己左
    轉前，約距離停止線前15公尺左右方打左轉方向燈，如被告
    依規定提早於30公尺前即顯示左轉方向燈，尾隨在後騎車之
    告訴人林成鑫當有一倍以上足夠之時間預作因應準備，事理
    上本案車禍當不至於發生，又被告在建國北路中間第二車道
    之行車途中，未先依規定換入內側車道，反而在第二車道上
    貿然左轉，於左轉過程中，壓迫到左後方第一車道上近第二
    車道處林成鑫機車之前進空間，林成鑫方因此煞車左偏，但
    仍煞車不及終至碰撞被告左後車輪上方附近，因而人車倒地
    受傷，其客觀因果關係甚為明確，被告駕車左轉之行為，確
    實違反前揭道路交通安全規則之明文規定（偵字卷第17頁臺
    北市政府警察局交通警察大隊道路交通事故初步分析研判表
    、調偵字卷第6 頁臺北市車輛行車事故鑑定委員會鑑定意見
    書及本院卷第91頁臺北市車輛行車事故鑑定覆議委員會鑑定
    覆議意見書言被告在多車道轉彎不先駛入內側車道為肇事因
    素之認定，同本院關於兩車所處車道之認定，亦可供參；惟
    林成鑫未依規定行駛在禁行機車道即內側第一車道上，亦係
    造成其前進空間遭被告左轉時壓迫減少之原因，上開覆議意
    見認此同為肇事原因，同本院此部分認定，可互為參照，但
    仍無礙於被告左轉確有上開過失之事實認定），且依當時天
    候晴、夜間有照明、柏油路面乾燥、無缺陷、無障礙物、視
    距良好等情（詳卷附道路交通事故調查報告表所載），足見
    被告並無不能注意之情事，惟被告仍貿然違規左轉致使林成
    鑫受傷，被告之過失駕車行為與林成鑫所受傷害之結果有相
    當因果關係，被告辯稱其沒有過失云云，尚非可採。從而，
    本案業已事證明確，被告犯行堪予認定，自應依法論科。
參、適用法律：
一、核被告所為，係犯刑法第284 條第1 項前段之過失傷害罪。
二、查被告肇事後，於具有偵查職務之公務員即員警杜敬仁、彭
    恩良先後據報前往現場處理時，尚不知被告姓名，被告在場
    隨即主動承認為車禍當事人，並不逃避裁判等情，業據被告
    供陳在卷，上開員警亦到庭結證明確，並有北市○○○○○
    道路交通事故肇事人自首情形紀錄表乙件存卷為憑（見偵字
    卷第27頁），則被告於該等員警據報後前往現場，尚不知何
    人肇事之情況下，即在場坦承駕車肇事之情，是其所為業已
    符合自首之要件，衡諸本案情節，併依刑法第62條前段之規
    定，減輕其刑。
三、爰審酌被告駕車過失致告訴人林成鑫受傷，犯後除於本院審
    理中矢口否認犯行外，更未於車禍後有所賠償或當庭表達任
    何悔意，迄至本案言詞辯論終結仍未能與告訴人達成和解並
    賠償其損失，態度難稱良好，但告訴人未依規定在禁行機車
    道上騎車，亦有過失，斟酌公訴人具體求處有期徒刑3 月之
    意見，暨被告無任何前案紀錄之良好素行、生活狀況、告訴
    人傷勢及被告過失情節輕重等一切情狀，量處如主文所示之
    刑，並諭知易科罰金之折算標準，且不併予諭知緩刑，以示
    警惕。
據上論斷，應依刑事訴訟法第284 條之1 、第299 條第1 項前段
，刑法第284 條第1 項前段、第41條第1 項前段、第62條前段，
刑法施行法第1 條之1 第1 項、第2 項前段，判決如主文。
本案經檢察官林彥均到庭執行職務。
中    華    民    國   100    年    1     月    17    日
                  交通法庭    法  官  吳勇毅
上正本證明與原本無異。
如不服本判決應於收受送達後10日內向本院提出上訴書狀，並應
敘述具體理由；其未敘述上訴理由者，應於上訴期間屆滿後20日
內向本院補提理由書（均須按他造當事人之人數附繕本）「切勿
逕送上級法院」。告訴人或被害人如對於本判決不服者，應具備
理由請求檢察官上訴，其上訴期間之計算係以檢察官收受判決正
本之日期為準。
                              書記官  游秀珠
中    華    民    國   100    年    1     月    17    日
附錄論罪科刑法條全文：
中華民國刑法第284條
（過失傷害罪）
因過失傷害人者，處6 月以下有期徒刑、拘役或5 百元以下罰金
，致重傷者，處1 年以下有期徒刑、拘役或5 百元以下罰金。
從事業務之人，因業務上之過失傷害人者，處1 年以下有期徒刑
、拘役或1 千元以下罰金，致重傷者，處3 年以下有期徒刑、拘
役或2 千元以下罰金。